臺灣高等法院民事判決
109年度上字第316號
上  訴  人  黃信富  
訴訟代理人  盧天成律師
被 上訴 人  簡妤靜  
訴訟代理人  蔡政峯律師
複 代理 人  江昇峰律師
上列當事人間請求確認債權不存在事件，上訴人對於中華民國10
8年12月13日臺灣桃園地方法院108年度訴字第1115號第一審判決
提起上訴，本院於109年11月10日言詞辯論終結，判決如下：
    主      文
上訴駁回。
第二審訴訟費用由上訴人負擔。
    事實及理由
一、被上訴人主張：伊配偶蕭宇唯於民國105年間因涉入投資糾
    紛，上訴人佯稱只要伊將坐落桃園市○○區○○段000地號土地
    及其上同段0000建號建物（下合稱系爭不動產）信託予訴外
    人陳俊智，即可避免系爭不動產遭債權人強制執行。伊遂於
    105年6月初，依上訴人指示將系爭不動產權狀、謄本及印鑑
    證明等交付訴外人陳俊智。詎上訴人擅自委託地政士設定新
    臺幣（下同）300萬元之普通抵押權（下稱系爭抵押權），
    擔保伊向上訴人之借款，妨礙伊對系爭不動產所有權等情。
    爰依民法第767條第1項中段之規定，求為命確認系爭抵押權
    及所擔保之債權均不存在，及上訴人應塗銷系爭抵押權設定
    登記之判決。原審為上訴人全部敗訴之判決，上訴人不服，
    提起上訴，被上訴人答辯聲明：上訴駁回。
二、上訴人則以：被上訴人向伊借款投資，伊於104年9月17日將
    200萬元匯至被上訴人指定之訴外人溫凌緯帳戶，因被上訴
    人無力清償，乃以系爭不動產設定系爭抵押權，作為借款債
    權之擔保，超額登記部分再歸還予被上訴人等語，資為抗辯
    。並上訴聲明：㈠原判決廢棄。㈡被上訴人在第一審之訴駁回
    。
三、按當事人主張有利於己之事實者，就其事實有舉證之責任。
    民事訴訟法第277條前段定有明文。又事實為法律關係發生
    之特別要件者，在消極確認之訴，應由被告就其存在負舉證
    之責任，在其他之訴，應由原告就其存在負舉證之責任（最
    高法院98年度台上字第1219號判決意旨參照）。被上訴人主
    張兩造間無借貸關係存在，亦無設定系爭抵押權之合意等語
    ，上訴人則抗辯系爭抵押權所擔保為上訴人對被上訴人於10
    4年9月17日之200萬元借款債權，揆諸前揭說明，自應由上
    訴人就系爭抵押權所擔保之200萬元借款債權存在，並據此
    設定系爭抵押權之事實，先負舉證之責。經查：
  ㈠次按稱消費借貸者，謂當事人間一方移轉金錢或其他代替物
    之所有權於他方，而約定他方以種類、品質、數量相同之物
    返還之契約，民法第474條第1項定有明文。是當事人主張與
    他方有消費借貸關係存在者，自應就該借貸意思互相表示合
    致及借款業已交付之事實，均負舉證之責任（最高法院98年
    度台上字第1045號判決參照）。查上訴人初以其與被上訴人
    達成借款300萬元之合意，於104年9月17日分別將200萬元及
    130萬7,000元匯至被上訴人指定帳戶（見原審卷第107頁）
    ；繼以於104年9月17日達成借款300萬元合意，未約定還款
    期限，其中200萬元匯至被上訴人指定帳戶，於同日交付其
    餘100萬元現金予被上訴人，因被上訴人遲未還款，上訴人
    始提議設定系爭抵押權以擔保其債權等語（見原審卷第126
    頁、129至131頁）；復又以被上訴人要上訴人投資紅利貴賓
    會，因上訴人係軍人且沒有時間，故將款項借予被上訴人投
    資，若有獲利再慢慢還錢，故依被上訴人指示匯款200萬元
    至紅利貴賓會帳戶，後至104年底因聽說澳門紅利貴賓會資
    金出現缺口，被上訴人擔心被其他債權人強制執行，故於10
    5年4月與其協商設定系爭抵押權，作為其債權擔保，超額部
    分再歸還被上訴人等語（見本院卷第66、105至106頁），上
    訴人就同筆款項之原因事實前後陳述已有不一，且與系爭抵
    押權設定契約書記載所擔保者為被上訴人對上訴人於105年4
    月1日所發生之金錢借貸（見原審卷第25頁）不符，甚至上
    訴人否認於105年4月1日結算剩餘債權，辯稱當日為設定系
    爭抵押權之日期等語（見原審卷第163頁、本院卷第134頁）
    ，自難認兩造於105年4月1日有成立消費借貸，以及據此設
    定系爭抵押權之合意情事存在。
　㈡雖上訴人抗辯其基於兩造間消費借貸關係，於104年9月17日
    將200萬元匯至訴外人溫凌緯帳戶云云，固提出郵政存簿儲
    金簿影本、郵政跨行匯款申請書、照片等件為證（見原審卷
    第111至113頁、本院卷第75、107頁），惟依上開儲金簿及
    匯款申請書所載，該200萬元係由上訴人母親黃林憶嵐匯至
    溫凌緯之中國信託商業銀行南港分行帳戶，而上訴人所提照
    片僅能證明蕭宇唯與溫凌緯共同出席紅利貴賓會桃園公司之
    開幕儀式，均不足證明被上訴人向上訴人借款，或上訴人依
    被上訴人之指示將款項匯至溫凌緯帳戶。再者，上訴人自承
    ：溫凌緯是被上訴人之上線，伊僅在集團開幕時見過溫凌緯
    ，商談借貸時溫凌緯並不在場，被上訴人指示伊將款項匯入
    溫凌緯帳戶，作為被上訴人投資款項等語（見本院卷第135
    頁），溫凌緯既未參與或見證上訴人所陳之借貸過程，則其
    不具有證明兩造間就該200萬元借貸關係存否之證人適格性
    ，上訴人傳訊溫凌緯為證云云，核無必要。　　
　㈢另上訴人提出其與被上訴人於107年1月30日至同年4月25日之
    LINE對話紀錄，固載有：「每個月要給你2萬真的沒辦法」
    、「主要希望房子能賣高價一點，對你也比較好」、「房屋
    你也有權決定」等語（見原審卷第151、155頁），然並未提
    及該2萬元為借貸之還款或借貸之金額，難認上開對話與上
    訴人主張上開借款債務有關。至上訴人提出存證信函記載：
    台端於104年9月間向本人借款300萬元等語（見原審卷第169
    頁），惟此僅係上訴人單方面陳述，甚與其所陳200萬元借
    貸金額不符，並不能證明被上訴人承認借貸債務存在。是上
    訴人執此抗辯被上訴人向其借款200萬元云云，即非可採。
  ㈣又按抵押權為不動產物權，非經登記，不生效力，抵押權人
    僅能依設定登記之內容行使權利（最高法院72年台上字第24
    32號判例參照）。查系爭抵押權為普通抵押權，其登記「擔
    保債權總金額」為300萬元、「擔保債權種類及範圍」為「
    擔保債務人對抵押權人於105年4月1日所發生之金錢借貸」
    ，「義務人即債務人」均為被上訴人等情，有土地登記申請
    書、土地、建築改良物抵押權設定契約書、土地、建物登記
    謄本（見原審卷第9至13、19至35、47至72頁）附卷可佐。
    上訴人未能證明被上訴人於104年9月17日向其借款200萬元
    乙節，已如前述。況系爭抵押權登記之擔保債權為105年4月
    1日之金錢借貸債權，則依抵押權之公示性原則，上開104年
    9月17日匯款200萬元亦非系爭抵押權所擔保債權範圍。上訴
    人復未能證明與被上訴人間有系爭抵押權所擔保債權存在，
    被上訴人主張系爭抵押權所擔保之債權不存在，即屬有據。
　㈤末按所有人對於妨害其所有權者，得請求除去之，民法第767
    條第1項中段定有明文。而普通抵押權為擔保物權，以擔保
    之債權存在為前提，倘擔保債權並未發生，抵押權即失所附
    麗，縱有抵押權登記，亦屬無效。查系爭抵押權所擔保債權
    既不存在，基於抵押權之從屬性，系爭抵押權亦歸於消滅，
    且其登記形式外觀存在，對抵押物所有權之圓滿狀態自有妨
    害，被上訴人為系爭不動產所有人，自得依民法第767條第1
    項中段規定請求塗銷該登記。
四、綜上所述，被上訴人依民事訴訟法第247條規定，請求確認
    系爭抵押權及所擔保之債權均不存在，並依民法第767條第1
    項中段之規定，請求上訴人塗銷系爭抵押權設定登記，為有
    理由，應予准許。從而，原審所為被上訴人勝訴之判決，並
    無不合。上訴意旨指摘原判決不當，求予廢棄改判，為無理
    由，應予駁回。
五、本件事證已臻明確，兩造其餘攻擊防禦方法及所提證據，經
    本院審酌後，認均不足以影響判決之結果，爰不逐一詳予論
    駁，併此敘明。
六、據上論結，本件上訴為無理由，依民事訴訟法第449條第1項
    、第78條，判決如主文。
中　　華　　民　　國　　109 　年　　11　　月　　24　　日
                      民事第四庭    
                        審判長法  官  傅中樂
                              法  官  趙伯雄
                              法  官  管靜怡
正本係照原本作成。
如不服本判決，應於收受送達後20日內向本院提出上訴書狀，其
未表明上訴理由者，應於提出上訴後20日內向本院補提理由書狀
（均須按他造當事人之人數附繕本）上訴時應提出委任律師或具
有律師資格之人之委任狀；委任有律師資格者，另應附具律師資
格證書及釋明委任人與受任人有民事訴訟法第466條之1第1項但
書或第2項（詳附註）所定關係之釋明文書影本。如委任律師提
起上訴者，應一併繳納上訴審裁判費。
中　　華　　民　　國　　109 　年　　11　　月　　24　　日

　　　　　　　　　　　　　    書記官  蕭進忠
附註：
民事訴訟法第466條之1（第1項、第2項）：
對於第二審判決上訴，上訴人應委任律師為訴訟代理人。但上訴
人或其法定代理人具有律師資格者，不在此限。
上訴人之配偶、三親等內之血親、二親等內之姻親，或上訴人為
法人、中央或地方機關時，其所屬專任人員具有律師資格並經法
院認為適當者，亦得為第三審訴訟代理人。